ACORDAO-COMPLETO-2334295

ACÓRDÃO 802/2019 ATA 3/2019 - SEGUNDA CÂMARA

VISTOS, relatados e discutidos estes autos em que se apreciam concessões de pensão civil instituídas por ex-servidores vinculados à Gerência Executiva do INSS no Rio de Janeiro,
ACORDAM os Ministros do Tribunal de Contas da União, reunidos em Sessão da 2ª Câmara, diante das razões expostas pelo Relator, com fundamento nos arts. 71, inciso III, da Constituição Federal; 1º, inciso V, e 39, inciso II, da Lei 8.443/1992, em:
9.1. considerar prejudicado, por perda de objeto, o exame do mérito do ato de concessão de pensão civil instituída por Nelson dos Anjos (CPF: XXX.683.907-XX) , em favor de Daniel Estevão Graça dos Anjos (XXX.292.907-XX) , por haver atingido a maioridade;
9.2. considerar ilegal o ato de concessão de pensão civil instituída por Arnoldo Pellegrino (CPF XXX.210.637-XX) , em favor de Victoria Farias Pellegrino (XXX.253.397-XX) , negando-lhe o respectivo registro;
9.3. dispensar o ressarcimento das quantias indevidamente recebidas, em boa-fé, consoante o disposto no Enunciado 106 da Súmula de Jurisprudência do TCU;
9.4. determinar à Gerência Executiva do INSS no Rio de Janeiro que:
9.4.1. abstenha-se de realizar pagamentos decorrentes do ato de pensão considerado ilegal, no prazo de 15 (quinze) dias, contado a partir da ciência da deliberação, sujeitando-se a autoridade administrativa omissa à responsabilidade solidária, nos termos do art. 262, caput, do Regimento Interno do TCU;
9.4.2. comunique à beneficiária do ato considerado ilegal acerca do teor deste acórdão, alertando-a de que o efeito suspensivo proveniente da interposição de eventuais recursos não a exime da devolução dos valores percebidos indevidamente após a respectiva notificação, caso os recursos não sejam providos;
9.5. encaminhe ao Tribunal o comprovante de que a interessada tomou ciência do inteiro teor desta deliberação;
9.6. dar conhecimento desta deliberação à interessada e à Gerência Executiva do INSS no Rio de Janeiro.

Atos de concessões de pensão civil instituídas por ex-servidores vinculados à Gerência Executiva do INSS no Rio de Janeiro.

Segunda Câmara

3. Interessados: Daniel Estevão Graça dos Anjos (XXX.292.907-XX); Victoria Farias Pellegrino (XXX.253.397-XX).

13.1. Ministros presentes: Ana Arraes (Presidente), Augusto Nardes (Relator) e Raimundo Carreiro.
13.2. Ministro-Substituto convocado: Marcos Bemquerer Costa.
13.3. Ministro-Substituto presente: André Luís de Carvalho.

AUGUSTO NARDES

Adoto como relatório a instrução elaborada no âmbito da Secretaria de Fiscalização de Pessoal – Sefip –, peça 18, que obteve anuência de seus dirigentes e do Ministério Público junto ao TCU, peças 19 e 20:
 (...) 
ENCAMINHAMENTOS ANTERIORES
5.	Esta Secretaria elaborou proposta automática de mérito (ilegalidade) dos atos constantes deste processo (peça 4) .
6.	O Ministério Público junto ao TCU manifestou-se de acordo com proposta desta Unidade Técnica (peça 5) .
7.	O Relator, por sua vez, determinou o sobrestamento dos autos, nos termos do art. 157 do RI/TCU, com o consequente encaminhamento destes autos à Sefip, mantendo-se o referido estado até que ocorra a apreciação definitiva dos processos TCs Processo 003.957/2014-4, Processo 003.993/2014-0, Processo 003.997/2013-8, Processo 010.227/2013-0 e Processo 012.735/2007-4. 
8.	O processo TC Processo 003.957/2014-4 foi apreciado na Sessão de 23/09/2015, tendo sido proferido o Acórdão 2376/2015-TCU-Plenário, da lavra do Ministro Aroldo Cedraz. Os outros processos foram provisoriamente apensados ao TC Processo 033.957/2014-4 pelo Acórdão 1634/2018-TCU-Plenário.
EXAME TÉCNICO
9.	Retirado o sobrestamento do presente processo, esta unidade técnica realizou diligência junto ao órgão de origem, nos termos dos Ofício n. 4201/2017-Sefip (peça 11) , para que fossem esclarecidas as concessões dos benefícios nos seguintes termos:
 	a) enviar a cópia integral dos processos administrativos das concessões; 
b) apresentar a identificação dos genitores dos beneficiários (nome e CPF) ;
c) encaminhar informações quanto às relações de parentesco entre beneficiários e instituidores, se houver.
10.	Em resposta, a entidade encaminhou os elementos constantes das peças 13, 14 e 15, cuja análise revela o seguinte:
10.1.	 foram anexados aos autos cópias das Carteiras de Trabalho do Sr. Marco Aurélio Ferreira Pellegrino (CPF XXX.803.937-XX) e de Maria do Socorro Santos Farias (CPF XXX.253.288-XX) , genitores da beneficiária Victória Farias Pellegrino. Na carteira de trabalho do genitor consta registro de vínculo empregatício até 31/3/2010, anteriormente ao óbito do instituidor, evento ocorrido em 1º/3/2010 (peça 14, p. 31-34) . Em consulta à RAIS, constata-se que o genitor da menor assinou novo vínculo empregatício em 1º/4/2010. 
10.2.	Em relação à genitora, não consta vínculo recente em sua CTPS (peça 14, p. 35-39) . Entretanto, consta vínculo empregatício recente (a partir de 2014) na RAIS. 
10.3. 	Além dos elementos citados, consta Declaração de Ajuste Anual do Exercício de 2010, na qual a beneficiária foi listada como dependente do instituidor. Entretanto, foi suscitada dúvida sobre se o documento é fidedigno, já que ele deu entrada na Receita Federal em data (15/3/2010) posterior ao óbito (1º/3/2010) do instituidor Arnoldo Pellegrino (peça 14, p. 41-43 e 51) .
10.4.	O instituidor da pensão designou a menor para o recebimento da pensão, conforme documentos constantes da peça 14, p. 13-14. Há cópias de Contrato de Prestação de Serviços de Transporte Escolar e Contrato de Prestação de Serviços Educacionais, em favor da menor e de responsabilidade do instituidor (peça 14, p. 15-21) .
11.	Em que pese as evidências de que o instituidor de fato prestava auxílio financeiro à beneficiária, não há menção a termo de guarda ou a coabitação entre o instituidor e a menor. Também não restou comprovada a incapacidade dos genitores de lhes prover o sustento. Deste modo, não há como enquadrar a beneficiária como menor sob guarda e nem como dependente, nos termos da lei.
12.	Destaque-se ainda que a condição de dependente para efeitos fiscais (declaração de ajuste anual de imposto de renda) não é bastante para comprovar a efetiva dependência econômica do beneficiário da pensão em relação ao instituidor, que deve ser corroborada por outros elementos, uma vez que a dependência para fins tributários não se confunde com a dependência econômica para fins previdenciários, pois há distinções de natureza, propósito e abrangência entre elas (Acórdão 6457/2017-TCU-Primeira Câmara) .
13. 	Destarte, o ato ora em comento deve ser considerado ilegal, com negativa de registro.
14. 	No que concerne ao ato do instituidor Nelson dos Anjos, verificou-se que o benefício não produz mais efeitos financeiros, tendo em vista o fato de que o beneficiário foi excluído da folha de pagamento em 1º/12/2014, por Decisão Administrativa da entidade concedente, e completou 21 anos em 20/12/2015 (peça 16, p. 2) . Assim, nos termos do art. 260, § 5º, do Regimento Interno desta Corte, o exame do referido ato pode ser considerado prejudicado por perda de objeto. 
CONCLUSÃO
15.	Em razão do exposto e tendo em vista as análises realizadas nos atos de concessão de pensão civil de Daniel Estevão Graça dos Anjos e Victoria Faroas Pellegrino, esta Unidade Técnica considera:
a)  que o exame do ato em favor de Daniel Estevão Graça dos Anjos está prejudicado, por perda de objeto, ante sua exclusão na folha de pagamento; 
b)  que o ato em benefício de Victoria Faroas Pellegrino deve ser considerado ilegal e ter negado o registro por esta Egrégia Corte.
PROPOSTA DE ENCAMINHAMENTO
16. 	Pelas razões expostas e de conformidade com o preceituado nos artigos 71, III, da Constituição Federal de 1988; 1º, V, e 39, II, da Lei nº 8.443/1992; e 1º, VIII, e 259, II, do Regimento Interno/TCU, propõe-se considerar:
 a) prejudicada, por perda de objeto, a análise do ato de concessão de pensão civil instituído por Nelson dos Anjos (CPF XXX.683.907-XX) ;
 b) ilegal o ato de pensão civil instituído por Arnoldo Pellegrino (CPF XXX.210.637-XX) em favor de Victoria Faroas Pellegrino (CPF XXX.253.397-XX) , negando-lhe o registro, com a dispensa da reposição dos valores indevidamente recebidos até a data do conhecimento do acórdão que vier a ser proferido, consoante o Enunciado 106 da Súmula de Jurisprudência do Tribunal;
 c) determinar à Gerência Executiva do INSS no Rio de Janeiro/Norte que: 
c.1) dê ciência à interessada da deliberação desta Corte de Contas, alertando-a de que a interposição de eventuais recursos junto ao TCU não a eximirá da devolução dos valores recebidos indevidamente após a notificação desta deliberação, no caso desse recurso não ser provido:
c.2) no prazo de quinze dias, faça cessar os pagamentos decorrentes do ato ora impugnado, sob pena de responsabilidade solidária da autoridade administrativa omissa, nos termos do art. 262 do Regimento Interno/TCU; 
c.3) no prazo de trinta dias, encaminhe a este Tribunal, por cópia, comprovante da data em que a interessada tomou conhecimento da decisão desta Corte.
É o relatório.

não há

Procurador Júlio Marcelo de Oliveira.

PESSOAL. APRECIAÇÃO DE MÉRITO DE UM DOS ATOS CONSIDERADA PREJUDICADA. DILIGÊNCIA PARA APURAÇÃO DA SITUAÇÃO DE FATO DO OUTRO ATO. PESSOA DESIGNADA CUJA CONDIÇÃO NÃO PREENCHE HIPÓTESE DE DEPENDÊNCIA ECONÔMICA. ILEGALIDADE E NEGATIVA DE REGISTRO. DETERMINAÇÕES.

PENSÃO CIVIL (PCIV)

Secretaria de Fiscalização de Pessoal (Sefip).

Cuidam os autos de atos de pensões civis instituídas por ex-servidores da Gerência Executiva do INSS no Rio de Janeiro/Norte. 
2.	De plano, quanto ao mérito, antecipo-me em registrar concordância com os fundamentos e a proposta de encaminhamento expressos no parecer da Secretaria de Fiscalização de Pessoal (Sefip) – que contou com a anuência do Ministério Público junto ao TCU (MTCU) –, os quais incorporo às minhas razões de decidir.   
3.	Após a retirada do sobrestamento do processo, foi realizada diligência saneadora pela unidade técnica (peça 11) , atendida com os elementos constantes das peças 13 a 15.
4.	A pensão instituída por Nelson dos Anjos não produz mais efeitos, uma vez que o beneficiário atingiu a maioridade, ficando, então, seu julgamento prejudicado por perda de objeto (art. 260, § 5º.
5.	A pensão instituída por Arnoldo Pellegrino tem como única beneficiária sua neta, Victoria Farias Pellegrino, habilitada como pessoa designada e dependente econômica, nos termos do art. 217, II, “d”, da Lei 8.112/90, conforme declarações de seu avô e de seus pais, que afirmaram não possuir condições financeiras para garantir seu sustento. 
6.	Em atendimento à diligência, os interessados anexaram documentos com objetivo de caracterizar a dependência econômica da beneficiária ao instituidor. 
7.	A documentação apresentada não tem o condão de afastar a irregularidade, uma vez que a dependência econômica da beneficiária de seu avô foi afastada no momento em que se verificou que o pai estava empregado, de modo que o auxílio financeiro prestado é insuficiente para se comprovar dependência econômica. 
8.	Portanto, estou de acordo com o encaminhamento sugerido pela Sefip, com o apoio do MPTCU, para considerar ilegal o ato, negando-lhe o registro, em consonância com o mais novo entendimento firmado pelo TCU a respeito da matéria, a partir da aprovação do Acórdão 2515/2011-TCU-Plenário.
	Ante o exposto, acolhendo os pareceres unívocos da Unidade Técnica e do Ministério Público, VOTO no sentido de que este colegiado aprove a minuta de acórdão que ora submeto à sua deliberação. 
TCU, Sala das Sessões Ministro Luciano Brandão Alves de Souza, em 12 de fevereiro de 2019.
Ministro JOÃO AUGUSTO RIBEIRO NARDES 
Relator